【裁判字號】    97,訴,114
【裁判日期】    970714
【裁判案由】    台灣地區與大陸地區人民關係條例等
【裁判全文】
臺灣宜蘭地方法院刑事判決               97年度訴字第114號
公  訴  人  臺灣宜蘭地方法院檢察署檢察官
被      告  丁○○
選任辯護人  吳文升律師
被      告  乙○○  38歲民.
上列被告因違反臺灣地區與大陸地區人民關係條例等案件，經檢
察官提起公訴（97年度偵字第69號），本院判決如下：
    主  文
丁○○共同犯臺灣地區與大陸地區人民關係條例第七十九條第一
項之使大陸地區人民非法進入臺灣地區罪，處有期徒刑壹年，減
為有期徒刑陸月，如易科罰金，以銀元佰元即新台幣玖佰元折
算壹日；又犯臺灣地區與大陸地區人民關係條例第七十九條第一
項之使大陸地區人民非法進入臺灣地區罪，處有期徒刑壹年，減
為有期徒刑陸月，如易科罰金，以新台幣壹仟元折算壹日；又共
同犯行使使公務員登載不實文書罪，處有期徒刑肆月，如易科罰
金，以新台幣壹仟元折算壹日，減為有期徒刑貳月，如易科罰金
，以新台幣壹仟元折算壹日。應執行有期徒刑壹年，如易科罰金
，以銀元佰元即新台幣玖佰元折算壹日，緩刑年。
乙○○共同犯行使使公務員登載不實文書罪，處有期徒刑肆月，
如易科罰金，以新台幣壹仟元折算壹日，減為有期徒刑貳月，如
易科罰金，以新台幣壹仟元折算壹日，緩刑貳年。
    事  實
一、乙○○係大陸地區人民，其與臺灣地區人民丁○○均明知大
    陸地區人民非經主管機關許可，不得進入臺灣地區。(一)乙○○經由大陸地區成年男子「倪小平」介紹，丁○○則經由臺
    灣地區成年男子「黃宏業」介紹，丁○○、「倪小平」、「
    黃宏業」共同基於使大陸地區人民乙○○非法進入臺灣之犯
    意聯絡，丁○○明知其與乙○○間，並無結婚之真意，於民
    國93年6月26日丁○○、黃宏業至大陸地區福建省福州市，
    於93年7月2日在福建省福州市公證處，丁○○與乙○○辦理
    結婚手續，取得大陸地區福建省結婚證明書，丁○○即於93
    年7月3日返回臺灣，並向財團法人海峽交流基金會申請取得
    （93）核字第061862號證明書，使乙○○取得形式上之配偶
    身分。嗣由丁○○持大陸地區出具之結婚證明書及財團法人
    海峽交流基金會出具之證明書、大陸地區人民進入臺灣地區
    保證書，委託不知情之水利旅行社職員林秀琴，於93年8月
    11 日持向內政部警政署入出境管理局行使申請大陸地區人
    民申請來臺之許可，經承辦公務員實質審查後，許可核發乙○○之「中華民國臺灣地區旅行證」，乙○○乃於93年10月
    29日搭機至桃園中正國際機場，而非法進入臺灣地區。(二)乙○○於進入臺灣地區後，與丁○○基於行使使公務員登載不
    實之犯意聯絡，先共同於93年11月3日至宜蘭縣員山鄉戶政
    事務所，辦理結婚登記，使承辦戶籍登記之公務員將此不實
    事項登載於職務上所掌之戶籍登記簿，足生損害於戶政機關
    對戶籍管理之正確性。嗣因乙○○居留期間即將屆滿，丁○○復基於使大陸地區人民非法進入臺灣地區之犯意，向財團
    法人海峽交流基金會申請取得（95）核字第040914號證明書
    後，於95年7月5日檢具財團法人海峽交流基金會證明書、大
    陸地區人民進入臺灣地區保證書，及登載不實內容之戶籍謄
    本，持向內政部警政署入出境管理局行使，申請大陸地區人
    民申請來台之許可，經承辦公務員實質審查後，許可核發乙○○之「中華民國臺灣地區旅行證」，乙○○乃於95年11
    月23日再次非法進入臺灣地區。
二、案經內政部入出國及移民署專勤事務第一大隊宜蘭縣專勤隊
    報請臺灣宜蘭地方法院檢察署檢察官偵查起訴。
    理  由
甲、程序部分：
一、按被告之自白，非出於強暴、脅迫、利誘、詐欺、疲勞訊問
    、違法羈押或其他不正之方法，且與事實相符者，得為證據
    ，刑事訴訟法第156條第1項定有明文。此項證據能力之限制
    ，係以被告之自白必須出於其自由意志之發動，用以確保自
    白之真實性，故於訊問過程中，對被告如施以上揭不正之方
    法，至使被告精神上受恐懼、壓迫之狀態，而不能為任意性
    之供述時，該自白屬非任意性之自白，依法自不得採為判斷
    事實之依據。本件被告丁○○於本院準備程序中，就其於96
    年11月27日警訊中所為關於本案之自白，雖否認其證據能力
    ，惟關於訊問過程中，訊問之公務員是否施以不正方法，以
    致被告於精神畏懼之情形下而為陳述，被告答稱僅因其自身
    緊張，而答非所問等語（參見本院卷第44頁97年4月15日準
    備程序筆錄），則被告既非因訊問公務員施以不當方法取供
    ，其所為自白依法具有證據能力。
二、按被告以外之人於審判外之言詞或書面陳述，除法律有規定
    者外，不得作為證據，刑事訴訟法第159條第1項定有明文。
    本件關於被告丁○○部分，被告乙○○於警訊中所述係被告
    以外之人於審判外之言詞陳述，為傳聞證據，被告丁○○之
    辯護人就上開供述之證據能力於本院準備及審理程序中均提
    出爭執，復查無得例外取得證據能力之法律依據，應認無證
    據能力，不得採為認定被告丁○○有罪之證據。
乙、實體部分：
一、訊據被告丁○○、乙○○於本院審理中，固坦承經由臺灣地
    區人民「黃宏業」、大陸地區人民「倪小平」之介紹，於93
    年7月2日在大陸地區福建省福州市公證處辦理結婚手續，及
    向財團法人海峽交流基金會申請取得證明書後，先後於93年
    8月11日、95年7月5日向內政部警政署入出境管理局辦理被
    告乙○○來臺入境事宜，並於被告乙○○第1次入境來臺後
    ，於93年11月3日至宜蘭縣員山鄉戶政事務所辦理結婚登記
    等情不諱。惟被告丁○○矢口否認以假結婚方式使被告乙○○非法入境與行使使公務員登載不實文書犯行，被告乙○○
    亦否認有行使使公務員登載不實文書犯行。(一)被告丁○○辯
    稱：在臺灣是黃宏業介紹，在大陸是大陸人倪小平介紹，黃
    宏業是婚姻仲介公司的人，黃宏業鼓吹伊在大陸娶個老婆，
    伊向黃宏業借8萬元給付仲介公司，在93年6月26日與黃宏業
    出境，倪小平在大陸機場接他們，93年7月2日結婚，7月3日
    回臺灣，乙○○10月份入境，伊1個人去接，伊與乙○○住
    在員山鄉○○路66號，於11月3日2個人一起辦理結婚登記，
    乙○○第2次辦理入境的程序，申請書是伊自己去辦云云。
    (二)被告乙○○則辯稱：伊與丁○○是真結婚，伊在大陸那邊
    付3萬人民幣給仲介倪小平，2004年7月2日辦理公證結婚，
    2004年10月29日入境，入境後與被告丁○○一起去做戶口登
    記，第2次入境來台的入境申請，是伊與丁○○一起去辦云
    云。經查：
  (一)被告丁○○前於93年6月26日出境，於93年7月2日與被告乙○○在大陸地區福建省福州市公證處辦理結婚手續，並向財
    團法人海峽交流基金會申請取得證明書，並先後2次檢具相
    關資料申請被告乙○○入境來臺，且於被告乙○○第1次入
    境來臺後，至宜蘭縣員山鄉戶政事務所辦理結婚登記等情，
    除據被告2人自承在卷，並有大陸地區福建省福州市公證處
    結婚證明書（本院卷第27頁）、財團法人海峽交流基金會（
    93 ）核字第061862號、（95）核字第040914號證明書（本
    院卷第28、33頁）、被告乙○○初次來臺所提出之大陸地區
    人民進入臺灣地區旅行證申請書、保證書、委託書（本院卷
    第18 、19、23、24）、被告乙○○再次來臺所提出之大陸
    地區人民在臺灣地區居留或定居申請書、戶籍謄本、保證書
    （參見本院卷第29、35、37頁），及被告2人結婚登記申請
    書（警卷第9頁）、被告乙○○申請來臺查詢電腦資料（警
    卷第15 至17頁）、被告2人之入出境電腦查詢資料（偵卷第
    11頁、本院卷第52頁）等件在卷可稽。
  (二)被告乙○○入境臺灣地區後，關於其與被告丁○○之生活情
    形，依證人張圳儀於本院審理中結證略稱：之前伊在丁○○
    住處之大湖派出所任職，乙○○入境後93年10月開始查訪，
    丁○○與乙○○結婚十幾天時，伊有看到乙○○，之後每1
    個月去查訪1次的時候，就沒有找到乙○○，伊跟丁○○說
    如果沒有履行同居的話，麻煩丁○○把戶口遷到與乙○○同
    1 個戶籍地，大概是乙○○入境半年以後，丁○○遷到礁溪
    ，95年初伊調職後，丁○○又將戶口遷回茄苳路，之後丁○○在枕山碧仙宮作廟祝，伊問丁○○有無與乙○○住在一起
    ，丁○○說沒有，說乙○○在台北工作，如果警察有事情找
    ，可以打電話叫乙○○回來，伊去查訪的時候也沒有發現丁○○與乙○○同住的情形，所以才報請專勤隊去查訪等語（
    參見本院卷第101至104頁97年6月30日審判筆錄）。依證人
    丙○○○○前開證述，被告乙○○入境臺灣地區後，丙○○○○每1個月均會查訪1次，於查訪之過程中，除被告乙○○
    來臺初期於被告丁○○住處出現外，即未再目睹被告乙○○
    居住於被告處所。
  (三)本件被告丁○○為警查獲後，於警訊中即自承：「是一個姓
    黃的先生，在宜蘭市麥當勞內說要介紹我至大陸與乙○○結
    婚。他說我負責至大陸將乙○○辦理結婚讓乙○○順利入境
    臺灣，他可以幫我支付來回機票，及在大陸吃住遊玩一切費
    用。所以我就答應他。」、「（你是否知道乙○○為何要用
    虛偽結婚方式來臺灣打工作賺錢？）她跟我說她會用虛偽結
    婚方式來臺灣賺錢，是為了要養活大陸與她前夫所生的三個
    小孩子，所以才會來臺灣。」（參見警卷第2頁96年11月27
    日訊問筆錄）。就被告乙○○為扶養3名子女，而以假結婚
    方式來臺尋求工作機會，被告丁○○於警訊中陳述明確。且
    被告乙○○關於其在大陸地區之生活情形，於本院審理中結
    證稱：伊在大陸從事樂隊工作，1個月賺2、3百至3、4百人
    民幣，有3個小孩要扶養，家裡經濟狀況比較緊一點等語（
    參見本院卷第107頁97年6月30日審判筆錄），可見被告乙○○於大陸地區之工作收入並非豐厚，加以尚有3名子女扶養
    ，其經濟狀況顯有困難。嗣後被告乙○○就其來臺之生活狀
    況於審理中證稱：伊入境後2年取得工作證，丁○○搬到廟
    裡，伊就出去工作，在伊還沒有工作期間，丁○○在鴨廠工
    作，後來就種韭菜，家中經濟狀況1個月收入1萬多元等語（
    參見本院卷第109、111、112頁97年6月30日審判筆錄），另
    被告丁○○則於審理中證稱：乙○○來臺灣後，伊在鴨廠作
    鴨賞，1個月大概2萬元左右，與乙○○生活在一起的時候，
    生活費是伊負擔，乙○○幫伊大哥種韭菜，或出去作零工，
    乙○○的零用錢是她自己作零工賺得，伊自己每個月1、2萬
    元可以自己過，沒有辦法再給乙○○等語（參見本院卷第
    116、117頁97年6月30日審判筆錄）。綜以被告2人於審理中
    證述被告乙○○來臺後之生活狀況，被告乙○○入境來臺後
    2年始取得工作證，得以合法在臺工作，但於被告乙○○未
    取得工作證之前，被告丁○○每月收入僅係2萬餘元，被告
    乙○○別無經濟來源之狀況下，於初次來臺之2年期間中，
    顯難扶養在大陸地區之3名子女。則被告丁○○、乙○○於
    審理中所稱其2人均有結婚之真意，於被告乙○○來臺後，
    由被告丁○○賺取生活費用維持家計，對照其2人於警訊中
    所為陳述，其2人於審理中陳述顯係臨訟杜撰，互為勾串之
    詞。
  (四)再被告丁○○前往大陸地區結婚所花費之費用，被告丁○○
    於警、偵訊中稱關於來回機票、大陸吃住遊玩一切費用總計
    8萬元均由「黃宏業」負擔等語（參見警卷第2頁96年11月27
    日警訊筆錄、偵卷第6頁97年1月31日偵訊筆錄），被告丁○○在無須花費任何金錢之情形下，反之被告乙○○需提出人
    民幣3萬元之代價，以被告2人經由相親認識，雙方並無深厚
    感情基礎，被告乙○○若無所求，豈有甘願付出金錢之理。
    依被告丁○○警訊中所稱被告乙○○係為來臺工作，可見被
    告乙○○為圖來臺工作而給付金錢與「倪小平」，再由「黃
    宏業」在臺尋找人士前往大陸地區辦理結婚，被告乙○○藉
    此以配偶身分申請來臺。
  (五)證人鄭金釧於審理中雖稱：伊自92年開始擔任湖東村村長至
    今，被告2人要結婚時，當時的母舅請帖是拜託伊寫的，伊
    並無參加被告的喜宴，是伊曾經找過被告的兄長，被告兄長
    提及中午要去參加弟弟的喜宴，被告2人有住過湖東村一陣
    子，原本有租地種韭菜，後來地不好租，而且韭菜不好賣，
    之後就搬走了，就很少再見等語（參見本院卷74至77頁97年
    6 月13日審判筆錄），及證人甲○○於本院審理中證稱：丁○○大約從96年間開始在廟裡任職廟祝，伊常常看過乙○○
    來廟裡找丁○○，丁○○說他與乙○○是夫妻，早上去廟裡
    拜拜的時候會看到乙○○，伊跟丁○○聊起來，他就會說乙○○是昨天到廟裡，應該乙○○會在廟裡停留一個晚上等語
    （參見本院卷第78至80頁97年6月13日審判筆錄）。依證人
    鄭金釧、甲○○之證述，雖曾目睹被告2人以夫妻身分同進
    同出，但關於被告2人實際居住相處情形，卻無所悉。而以
    前述被告乙○○為圖來臺工作，及被告丁○○於未花費任何
    金錢之情形下至大陸辦理結婚，可堪認定被告2人並無結婚
    真意情形下，證人鄭金釧、甲○○之證述，亦難為被告2人
    有利之認定。
  (六)綜上所述，被告丁○○、乙○○2人並無結婚真意，而以假
    結婚方式辦理被告乙○○來臺，竟進而向戶政機關辦理結婚
    登記等情堪以認定，應依法論科。
二、刑法業於94年2月2日修正公布，於95年7月1日施行。依修正
    後之刑法第2條第1項規定「行為後法律有變更者，適用行為
    時之法律。但行為後之法律有利於行為人者，適用最有利於
    行為人之法律」。該條係規範行為後法律變更所生新舊法比
    較適用之準據法，其本身無關行為可罰性要件之變更，是於
    刑法修正施行後，應適用該條之規定，為「從舊從新」之比
    較。又該條所稱「法律有變更」，指行為時與裁判時之刑罰
    法律，關於刑罰權規範事項（特別指刑罰權形成規範、成罪
    規範、科刑規範）互有不同內容之規範而言。再本於統一性
    及整體性原則，綜其全部罪刑之結果而為比較。本件就被告
    丁○○於刑法修正前所犯違反臺灣地區與大陸地區人民關係
    條例罪，關於新舊法比較適用之說明如下：
  (一)修正前刑法第41條第1項前段及罰金罰鍰提高標準條例第2
    條之規定，易科罰金之折算標準，應以銀元3百元折算一日
    ，經換算為新台幣後，應以新台幣9百元折算為一日，惟修
    正後刑法第41條第1項前段則規定「犯最重本刑為五年以下
    有期徒刑以下之刑之罪，而受六個月以下有期徒刑或拘役之
    宣告者，得以新台幣一千元、二千元或三千元折算一日，易
    科罰金。」。另修正前刑法第41條第2項規定：「併合處罰
    之數罪，均有前項情形，其應執行之刑逾六月者，亦同。」
    ，而修正後刑法第41條第2項則規定：「前項規定於數罪併
    罰，其應執行之刑未逾六月者，亦適用之。」，將修正前刑
    法原符合易科罰金之數罪，其應執行刑逾有期徒刑6月時，
    亦得易科罰金之規定刪除，是比較新舊法之結果，新法並非
    較有利於被告。
  (二)修正前刑法第51條規定：「數罪併罰，分別宣告其罪之刑，
    依左列各款定其應執行者：」其中第5款規定：「宣告多數
    有期徒刑者，於各刑中之最長期以上，各刑合併之刑期以下
    ，定其刑期。但不得逾20年。」惟95年7月1日修正公布施行
    之刑法第51條第5款則規定：「宣告多數有期徒刑者，於各
    刑中之最長期以上，各刑合併之刑期以下，定其刑期。但不
    得逾30年。」比較結果，修正後刑法並非較有利於行為人。
  (三)本件綜合上揭新舊刑法比較之結果，並本於統一性及整體性
    原則，關於被告丁○○於刑法修正施行前所犯刑法之罪，新
    修正之刑法並未較有利於被告，爰一體適用修正前之刑法。
三、按大陸地區人民非經主管機關許可，不得進入臺灣地區，被
    告丁○○、乙○○2人無結婚合意而於大陸地區辦理結婚手
    續，渠等以徒具外觀合法形式之結婚以規避對大陸地區人民
    進入臺灣地區之管制，仍屬非法之入境。(1)就前開犯罪事實
    一(一)部分，被告丁○○使大陸地區人民非法進入臺灣地區，
    係違反臺灣地區與大陸地區人民關係條例第15條第1款規定
    ，應依同條例第79條第1項之罪論處。(2)就前開犯罪事實一
    (二)部分，被告丁○○、乙○○持登記不實內容之戶籍謄本向
    內政部警政署入出境管理局申請行使，均係犯刑法第216、
    214 條行使使公務員登載不實文書罪。被告2人以結婚原因
    向戶政事務所辦理結婚登記，其2人所犯上開使公務員登載
    不實之低度行為，為行使之高度行為所吸收，不另論罪。另
    被告丁○○使大陸地區人民非法進入臺灣地區，應依臺灣地
    區與大陸地區人民關係條例第79條第1項之罪論處。被告丁○○就前開犯罪事實一(一)部分，與「黃宏業」、「倪小平」
    之成年男子有犯意聯絡及行為之分擔，另被告丁○○、乙○○就前開犯罪事實一(二)之行使使公務員登載不實文書罪間，
    亦有犯意之聯絡及行為之分擔，皆為共同正犯。被告丁○○
    為使被告乙○○2次入境來臺所違反臺灣地區與大陸地區人
    民關係條例第79條第1項非法入境臺灣地區罪，及行使使公
    務員登載不實罪，犯意各別，行為互殊，應予分論併罰。爰
    審酌被告丁○○為使大陸地區女子即被告乙○○入臺，於無
    結婚之真意下，在大陸地區辦理假結婚，而以探親名義申請
    被告乙○○入境來臺，再至戶政機關辦理相關登記，致危害
    國家戶政管理之正確性與警政機關對於治安之管理，依渠等
    犯罪之目的、手段、犯罪所生之危害，及犯罪後猶飾詞卸責
    等一切情狀，就被告2人所犯上開各罪分別量處如主文所示
    之刑，以示懲儆。按被告2人於行為後，中華民國九十六年
    罪犯減刑條例於96年7月4日制定公布，於同年月16日施行，
    依該條例第2條第1項第3款規定：「犯罪在中華民國九十六
    年四月二十四日以前者，除本條例另有規定外，依下列規定
    減刑：三、有期徒刑、拘役或罰金，減其刑期或金額二分之
    一。」被告2人前開犯行均係於96年4月24日以前所犯，復無
    同條例第3條第1項所列不予減刑之情形，應依該條例減刑之
    ，並就被告丁○○部分定應執行刑，及均諭知易科罰金之折
    算標準。查被告2人前未曾受有期徒刑以上刑之宣告，有卷
    附臺灣高等法院被告前案紀錄表可按，審酌被告係因經濟困
    頓，為來臺工作而以假結婚方式入境來臺，在於臺灣期間中
    ，亦未觸犯其他刑事案件，經此起訴審判，當知所警惕，信
    無再犯之虞，本院認所宣告之刑以暫不執行為適當，就被告
    丁○○部分併諭知緩刑3年，被告乙○○部分併諭知緩刑2年
    ，以啟自新。
據上論斷，應依刑事訴訟法第299條第1項前段，臺灣地區與大陸
地區人民關係條例第15條第1款、第79條第1項，刑法第11條前段
、第2條第1項前段、第28條、第216條、第214條、修正前刑法第
41條第1項前段、第2項、刑法第41條第1項前段，修正前刑法第
51條第5款、刑法第74條第1項第1款，中華民國九十六年罪犯減
刑條例第2條第1項第3款、第7條、第9條，刑法施行法第1條之1
，修正前罰金罰鍰提高標準條例第2條，現行法規所定貨幣單位
折算新台幣條例第2條，判決如主文。
本案經檢察官賴淑萍到庭執行職務。
中    華    民    國    97    年    7     月    14    日
                  刑事第四庭審判長法  官  謝佩玲
                                  法  官  陳嘉年
                                  法  官  辜漢忠
如不服本判決應於收受本判決後10日內向本院提出上訴書狀，並
應敘述具體理由。若未敘述理由者，應於上訴期間屆滿後20日內
向本院補提理由書狀(均須按他造當事人之人數附繕本)。
                                  書記官  許麗汝
中    華    民    國    97    年    7     月    15    日
附錄本案論罪科刑法條：
刑法第214條
明知為不實之事項，而使公務員登載於職務上所掌之公文書，足
以生損害於公眾或他人者，處3年以下有期徒刑、拘役或5百元以
下罰金。
刑法第216條
行使第210條至第215條之文書者，依偽造、變造文書或登載不實
事項或使登載不實事項之規定處斷。
臺灣地區與大陸地區人民關係條例第15條第1款
下列行為不得為之：
    一  使大陸地區人民非法進入臺灣地區。
臺灣地區與大陸地區人民關係條例第79條第1項
違反第十五條第一款規定者，處一年以上七年以下有期徒刑，得
併科新臺幣一百萬元以下罰金。


司法院資訊處製作；財團法人民間司法改革基金會備份。
